【裁判字號】    98,訴,2153
【裁判日期】    980916
【裁判案由】    強盜
【裁判全文】
臺灣臺中地方法院刑事判決              98年度訴字第2153號
公  訴  人  臺灣臺中地方法院檢察署檢察官
被      告  丙○○
                      樓
指定辯護人  本院公設辯護人  甲○○
被      告  丁○○
指定辯護人  吳皓偉律師
上列被告等因強盜案件，經檢察官提起公訴（98年度偵字第1187
6號），本院判決如下：
    主  文
丙○○共同犯剝奪他人行動自由罪，累犯，處有期徒刑陸月，如
易科罰金，以新臺幣壹仟元折算壹日。
丁○○共同犯剝奪他人行動自由罪，處有期徒刑肆月，如易科罰
金，以新臺幣壹仟元折算壹日。
    事  實
一、丙○○前因詐欺案件，經法院判處有期徒刑3月確定，嗣經
    減刑為有期徒刑1月15日，於民國96年12月20日易科罰金執
    行完畢。緣丙○○於98年1月間某日，透過戊○○向其綽號
    「志浩」之友人借款新臺幣（下同）35,000元，因戊○○曾
    答應替丙○○償還該筆借款，然均未償還，且綽號「志浩」
    之人曾至丙○○住處討債，丙○○遂於98年5月6日20時許撥
    打電話予戊○○，並相約於同日23時30分許，在臺中縣太平
    市之太平市運動場碰面，戊○○遂依約騎乘車牌號碼CKM-38
    2號機車前往，於同日23時30分許抵達時，丙○○夥同友人
    丁○○已在太平市運動場等候，丙○○當場質問戊○○答應
    要償還35,000元一事，復表示就當做向戊○○借的，要求戊○○拿錢出來，然戊○○表示伊沒錢而拒絕，期間丁○○因
    故先行離開太平市運動場。丙○○復邀戊○○至臺中縣太平
    市○○○路213號之東平國小聊天，丁○○亦夥同真實姓名
    年籍不詳綽號「阿光」之成年男子及另1名真實年籍不詳之
    成年男子到達，丙○○復要求戊○○分擔其向綽號「志浩」
    之人之借款，戊○○雖允諾，然仍表示伊沒錢，丙○○遂心
    生不滿，與丁○○、綽號「阿光」及其友人共同基於使戊○○行無義務之事之犯意聯絡，分持安全帽、徒手毆打戊○○
    之強暴方式，欲使戊○○將錢拿出分擔上開債務，嗣渠等因
    害怕引起旁人側目，乃共同基於剝奪戊○○行動自由之犯意
    聯絡，要求戊○○一起至臺中縣太平市之一江橋旁之山上，
    戊○○因前遭毆打而不敢不從，遂由丙○○騎戊○○前揭機
    車搭載戊○○在前，丁○○、「阿光」及其友人分騎機車在
    後尾隨，而剝奪戊○○之行動自由，嗣抵達臺中縣太平市○○路2140巷60號之聖天代金仙府後方後，丙○○等4人復要
    求戊○○分擔前揭債務，並就地取得放置路邊何人所有不詳
    之木棍毆打戊○○之強暴方式，致使戊○○受有右手第二掌
    骨骨折、左側遠端腓骨骨折之傷害，心生畏懼而不能抗拒，
    乃將身上之現金6,000多元交付予丙○○，丙○○等人復承
    前剝奪戊○○行動自由之犯意，由丙○○騎乘戊○○之機車
    搭載戊○○，將戊○○帶至臺中縣太平市○○路之一江橋附
    近防汛道路上，繼續毆打戊○○。丙○○事後見戊○○傷勢
    嚴重，乃丟給戊○○2,000元要讓戊○○看醫生，並由丙○○騎乘機車將戊○○載往東平國小，並將其機車交還予戊○○，戊○○始負傷騎乘機車返家。嗣經戊○○之母親報案後
    ，警方據報循線查獲，並在臺中縣太平市○○路2140巷60號
    廣場前，扣得木棍4支。
二、案經臺中縣警察局霧峰分局報告臺灣臺中地方法院檢察署檢
    察官偵查起訴。
    理  由
一、證據能力部分：
  (一)按被告以外之人於審判外之言詞或書面陳述，除法律有規定
    者外，不得作為證據；次按被告以外之人於檢察事務官、司
    法警察官或司法警察調查中所為之陳述，與審判中不符時，
    其先前之陳述具有較可信之特別情況，且為證明犯罪事實存
    否所必要者，得為證據，刑事訴訟法第159條、第159條之2
    分別定有明文。本件證人戊○○於司法警察（官）調查中所
    為之陳述，為被告以外之人於審判外之言詞陳述，復未經證
    明具有較可信之特別情況，且為證明犯罪事實存否所必要者
    ，依上開規定，自無證據能力。
  (二)按被告以外之人於偵查中向檢察官所為之陳述，除顯有不可
    信之情況者外，得為證據，刑事訴訟法第159條之1第2項定
    有明文。本件證人戊○○、丙○○、丁○○於偵查中檢察官
    訊問時具結所為之陳述，均係以證人之身份，經檢察官告以
    具結之義務及偽證之處罰，並由其等具結，而於負擔偽證罪
    之處罰心理下所為，且經具結擔保其證述之真實性，又前揭
    證人於檢察官訊問時之證述，並無證據顯示係遭受強暴、脅
    迫、詐欺、利誘等外力干擾情形或在影響其心理狀況，致妨
    礙其自由陳述等顯不可信之情況下所為；又被告、辯護人亦
    均未曾提及其等在檢察官偵查時，有任何不法取供之情形，
    是客觀上並無顯不可信之情況；且證人戊○○、丙○○於本
    院審理中亦到庭為證，經被告、辯護人施以交互詰問，是上
    開證人於偵查中所為之證述，自均具有證據能力。
  (三)按刑事訴訟法第156條第2項規定：被告或共犯之自白，不得
    作為有罪判決之唯一證據，仍應調查其他必要之證據，以察
    其是否與事實相符。其立法意旨乃在防範被告或共犯自白之
    虛擬致與真實不符，故對自白在證據上之價值加以限制，明
    定須藉補強證據以擔保其真實性。又利用非共同被告之共犯
    之自白或其他不利於己之陳述，為認定被告犯罪之證據，不
    特與利用被告自己之自白作為其犯罪之證明同有自白虛偽性
    之危險，亦不免有嫁禍於被告而為虛偽供述之危險。故就刑
    事訴訟法第156條第2項之立法意旨觀之，非共同被告之共犯
    之自白或其他不利於己之陳述，固得作為認定被告犯罪之證
    據，但不得作為有罪判決之唯一證據，仍應調查其他必要之
    證據，以察其是否與事實相符，亦即仍須有補強證據以擔保
    該共犯自白之真實性，始得採為斷罪之依據，最高法院92年
    度台上字第1985號判決參照。另刑事訴訟法第159條第1項及
    第159條之1至5所稱「被告以外之人」依立法理由所載，包
    括共同被告、共犯、證人、鑑定人、被害人等，並不限於證
    人，惟同法第166條及第158條之3復規定證人應命具結，依
    法應具結而未具結者，其證言不得作為證據，則前揭所稱「
    被告以外之人」，自應區分證人、鑑定人及共同被告、共犯
    、被害人等2種態樣分別情況以觀，從而，證人之陳述，如
    其於證述之時係依法應具結者，即應具結，否則應依刑事訴
    訟法第158條之3之規定，認不具證據能力，而不得作為證據
    ，而證人、鑑定人以外之其餘共同被告、共犯、被害人，於
    其陳述之時，若無應命具結之規定，依文義解釋，共同被告
    、共犯及被害人，於合於刑事訴訟法第159條之1至5之規定
    者，即應有證據能力。是本件同案被告丙○○於警詢、偵查
    中所為不利於己之自白，依上開說明，自有證據能力，僅係
    該自白應有補強證據足以證明該自白之犯罪事實具有相當程
    度真實性，始得作為有罪判決之依據。
  (四)本件檢察官、被告及辯護人於審判期日，除上開所述證據外
    ，對本案其它證據之證據能力均不爭執，復於審判期日就本
    院提示之證據於言詞辯論終結前，均未就所調查之證據主張
    有刑事訴訟法第159條不得為證據之情形，且均表示無意見
    ，本院審酌該等證據作成時，亦無不適當之處，是參考上開
    最高法院判決要旨，應視為已有將該等傳聞之證據採為證據
    之同意，本案經調查之證據均有證據能力。
二、認定犯罪事實所根據的證據及理由：
  (一)被告丙○○、丁○○於偵、審中均坦承有夥同「阿光」及其
    友人分別於東平國小、聖天代金仙府後方、一江橋附近防汛
    道路上毆打被害人戊○○成傷之事實，另被告丙○○就其所
    為係犯妨害自由、強制及傷害罪坦承不諱，核與被害人戊○○指訴情節相符，並有霧峰澄清醫院診斷證明書2紙存卷（
    附於臺中縣警察局霧峰分局警卷第24頁、98年度偵字第1187
    6號卷第30頁）可參，此部分事實堪予認定。
  (二)證人即被害人戊○○於本院審理中到庭具結證稱：在東平國
    小時，被告丙○○說要向伊借錢，並談及先前35,000元的事
    情，伊不打算借被告丙○○錢，所以被告丙○○就要求伊分
    擔35,000元的債務，但伊不願意，之後被告丁○○就動手打
    伊，被告丙○○也跟著打，被告丁○○拿安全帽打伊頭部，
    被告丙○○則是用手打伊頭部，被告丙○○向伊借錢及談到
    35,000元的事情時，被告丁○○就在渠等旁邊大約1、2公尺
    而已，被告丁○○是在伊拒絕被告丙○○的要求後才動手的
    ，另外2人也有打伊，期間伊有請他們不要打伊，且表示要
    回家，但被告丙○○表示伊出獄後就越來越囂張，後來被告
    丙○○說要換個地方繼續談35,000元的事，當時伊有說不要
    去，但他們還是強迫伊去，到聖天代金仙府後方時，他們4
    人就拿地上的木棍打伊，在聖天代金仙府後方被告丙○○也
    有說要伊將錢借被告丙○○，否則要繼續打伊，當時伊雖然
    不願意，但還是將錢拿出來給被告丙○○，這部分其他3人
    都有在旁邊看到，後來被告丙○○又說要換地方，到了一江
    橋旁的防汛道路上，被告丙○○等4人又用安全帽及徒手打
    伊，後來被告丙○○拿了2,000元給伊，說要給伊看醫生，
    其他3人在期間有罵伊自目及三字經之類的話，被告丁○○
    、阿光及其友人都有看到伊將身上的6千多元交給被告丙○○，因為伊與被告丙○○在講這件事時，他們都在旁邊，而
    且在伊表示不願意借錢時，他們就動手打伊；伊曾向被告丙○○說過要幫他還35,000元，但因當時伊剛出獄，身上沒有
    錢，所以都還沒有還，本件案發之前就曾因這件事與被告丙○○發生爭執，在聖天代金仙府後方會將錢拿出來是因為怕
    被打死，在東平國小時，被告丁○○有說如果伊不分擔35,0
    00元債務的話，他就會找伊麻煩，在聖天代金仙府後方時，
    被告丁○○是打完伊後才講要伊分擔35,000元的事情，在過
    程中，被告丙○○、丁○○都有說如果伊不去一江橋旁的防
    汛道路就會打伊，所以伊才跟他們過去，如果伊不去，他們
    現在就會打伊；從東平國小到聖天代金仙府後方，再到一江
    橋旁防汛道路，這段期間伊不能自由離開，因為伊已經被打
    怕了，如果伊再說要離開，又會被打，伊與被告丙○○等人
    會起爭執，是因為那筆35,000元債務的關係等語明確，顯見
    被告丙○○、丁○○係為促使證人戊○○履行其債務承擔之
    承諾，而以上開強暴、脅迫之方法，將被害人之金錢搶去，
    妨害其行使所有權並剝奪被害人之行動自由無訛。
  (三)被告丁○○於警詢中供稱：伊與「阿光」及其友人到達東平
    國小後，發現被告丙○○與被害人在現場互毆，講話內容伊
    聽不清楚，打完後就前往第二現場，被告丙○○騎機車載被
    害人至一間廟宇的廣場，渠4人一起在路邊撿拾棍子一起毆
    打被害人身上各處及腳，後來被告丙○○騎機車載被害人再
    前往臺中縣太平市一江橋旁防汛道路，被告丙○○又繼續毆
    打被害人，沿路伊與「阿光」及其友人都跟在被告丙○○的
    機車後方；伊知道被告丙○○與被害人好像是金錢糾紛，被
    告丙○○欠被害人錢，被害人有到丙○○家中大小聲，伊知
    道被告丙○○有向被害人拿錢，但是沒有搶取，渠等從第1
    現場至第二現場再到第三現場是3部機車一起出發，有時在
    前，有時在後等語（見警卷第6、7頁）；於偵查中供稱：剛
    開始是被告丙○○、「阿光」及其友人在一起喝酒，被告丙○○說被害人欠他錢，被害人之前有帶人去被告丙○○家對
    被告丙○○的媽媽大小聲，伊聽到就幫被告丙○○抱不平，
    跟被告丙○○說約被害人出來講，後來被害人與被告丙○○
    在講時，伊就先回家中，來後伊打電話給被告丙○○，被告
    丙○○說事情講不好，就叫伊過去，伊就帶「阿光」及其朋
    友去東平國小，被告丙○○在東平國小就和被害人打起來，
    之後就換地方，因為那邊太明顯了，到聖天代金仙府後方，
    渠等4人就拿木棍打被害人，打完之後，又換到一江橋旁的
    防汛道路等語（見98年度偵字第11876號卷第8、9頁）；於
    本院移審訊問時供稱：被告丙○○說15,000元由他與被害人
    各分1半，但被害人是否有答應伊不清楚等語（見本院審理
    卷第10頁背面）明確，佐以證人即被告丙○○於偵查中具結
    證稱：被告丁○○知道被害人說伊欠的35,000元可以不用還
    的事等語（見98年度偵字第11876號卷第26頁），顯見被告
    丁○○確實明知被告丙○○邀約被害人是為了談債務問題，
    且為解決債務問題而毆打被害人，期間復怕人發現毆打被害
    人而迫使被害人隨渠等更換討論地點，而剝奪被害人之行動
    自由。
  (四)被告丁○○雖辯以：伊並沒有強迫被害人要跟渠等更換地點
    ，也沒有強迫被害人將錢拿出云云，然被害人於東平國小已
    遭被告丙○○、丁○○、「阿光」及其友人毆打，則被告丙○○等要求更換地點再談，被害人豈敢不從；且被告丙○○
    等人如非強迫被害人隨之更換地點，何以會由被告丙○○騎
    乘被害人之機車搭載被害人在前，被告丁○○、「阿光」及
    其友人騎乘機車在後跟隨，而非由被害人自行騎乘機車前往
    ？再者，本件案發時間為深夜，自東平國小至聖天代金仙府
    後方，再至一江橋旁的防汛道路，並無經過人車眾多之市區
    ，且被告丙○○、丁○○、「阿光」及其友人共有4人，被
    害人豈敢輕易妄動；被告丙○○、丁○○亦供稱怕他人發現
    被害人遭毆打始更換地點等語明確，顯見所渠等所更換之地
    點及途徑均屬偏僻，甚少人煙之處，被害人自無求救之可能
    ；再按共同實施犯罪行為，在合同意思範圍內，相互利用他
    人之行為，以達其犯罪之目的，原不必每一階段均參與，祇
    須分擔犯罪行為之一部，即應對於全部所發生之結果共同負
    責；又共同正犯之意思聯絡，不限於事前有所協定，於行為
    當時，基於相互之認識，以共同犯罪之意思參與者，亦無礙
    於共同正犯之成立。倘犯罪結果係因共犯之合同行為所致者
    ，無論出於何人所為，在共犯間均應同負全部之責，並無分
    別何部分為孰人實行之必要（最高法院92年度臺上字第6265
    號、95年度臺上字第3489號、第3739號判決意旨參照）。被
    告丁○○既已明知當日邀約被害人係為解決債務問題，毆打
    被害人亦係因被害人不肯分擔債務將錢拿出，是被告丁○○
    縱未要求被害人將錢拿出，事後亦無分得款項，仍無解其罪
    行之成立，被告丁○○仍執前詞置辯，核無足採。
  (五)復有現場照片數幀附卷、木棍4支扣案可佐。
  (六)本案事證明確，被告丙○○、丁○○犯行堪予認定。
四、論罪科刑之理由：
  (一)按債權人意圖促債務之履行，以強暴脅迫方法，將債務人所
    有物搶去，妨害其行使所有權，應成立刑法第304條第1項之
    罪（參見司法院院字第1435號解釋）。核被告丙○○、丁○○所為，均係犯刑法第304條第1項之強制罪、同法第302條
    第1項之剝奪他人行動自由罪。公訴意旨雖認被告丙○○、
    丁○○強取被害人財物之所為，係犯刑法第330條第1項之加
    重強盜罪嫌，然被告2人係為促使被害人償還債務，強取被
    害人財物，自應論以刑法第304條第1項之強制罪，檢察官容
    有誤認，惟其社會基礎事實同一，起訴法條應予變更。
  (二)被害人雖遭被告丙○○、丁○○毆打成傷，然此乃被告丙○○、丁○○為上開犯行之手段，爰不另論罪。
  (三)被告丙○○、丁○○與綽號「阿光」及其友人彼此間，具有
    犯意聯絡及行為分擔，均為共同正犯。
  (四)被告丙○○前受如事實欄所載刑之宣告及執行完畢，此有臺
    灣高等法院被告前案紀錄表及臺灣臺中地方法院檢察署刑案
    資料查註紀錄表在卷足憑，其前受有期徒刑執行完畢，於5
    年內再故意犯本件最重本刑為有期徒刑以上之罪，為累犯，
    應依刑法第47條第1項之規定加重其刑。
  (五)被告2人所犯上開2罪，其犯罪時間、地點重疊，難以割裂，
    評價上應視為一行為觸犯數罪名，為想像競合犯，依刑法第
    55條規定，應從一重論以刑法第302條第1項之剝奪他人行動
    自由罪。
  (六)爰審酌被告2人之犯罪動機、目的、手段殘暴，不思以正當
    途徑解決債務問題，被害人所受傷害程度，被告丙○○為肇
    因者，犯罪後尚能坦承犯行，被告丁○○係為朋友出頭，犯
    罪後仍飾詞圖卸，惟被告2人已與被害人達成和解，尚知悔
    改，此有和解書1份存卷可參，所得不多等一切情狀，分別
    量處如主文所示之刑，並諭知易科罰金之折算標準。
  (七)至扣案之木棍4支，雖係供被告2人犯罪使用，然無證據足認
    係被告2人所有，爰不為沒收之諭知，附此敘明。
五、適用法律依據：
  (一)刑事訴訟法第299條第1項前段、第300條。
  (二)刑法第28條、第302條第1項、第304條第1項、第47條第1項
    、第55條、第41條第1項前段。
  (三)刑法施行法第1條之1。
本案經檢察官乙○○到庭執行職務。
中    華    民    國    98    年    9     月    16    日
              刑事第十六庭  審判長法  官  陳玉聰
                                  法  官  簡芳潔
                                  法  官  洪挺梧
上正本證明與原本無異。
如不服本判決，應於收受送達後10日內向本院提出上訴書狀（應
敘述具體理由並附繕本）。
上訴書狀如未敘述理由，應於上訴期間屆滿後20日內補提理由書
於本院。
                                  書記官  劉雅玲
中    華    民    國    98    年    9     月    16    日
附錄判決法條：
中華民國刑法第302條
（剝奪他人行動自由罪）
私行拘禁或以其他非法方法，剝奪人之行動自由者，處5年以下
有期徒刑、拘役或3百元以下罰金。
因而致人於死者，處無期徒刑或7年以上有期徒刑，致重傷者，
處3年以上10年以下有期徒刑。
第1項之未遂犯罰之。
中華民國刑法第304條
（強制罪）
以強暴、脅迫使人行無義務之事或妨害人行使權利者，處3年以
下有期徒刑、拘役或3百元以下罰金。
前項之未遂犯罰之。


司法院資訊處製作；財團法人民間司法改革基金會備份。
